ACORDAO-COMPLETO-2412830

ACÓRDÃO 8452/2020 ATA 27/2020 - SEGUNDA CÂMARA

VISTOS, relatados e discutidos estes autos em que se analisam atos de concessão de aposentadoria dos Senhores José Edson Coli Dias e José Vicente Goulart, ex-servidores da Universidade Federal de Itajubá (Unifei) .
ACORDAM os Ministros do Tribunal de Contas da União, reunidos em Sessão da 2ª Câmara, com base nos arts. 71, inciso III, da Constituição Federal; 1º, inciso V, e 39, inciso II, da Lei 8.443/1992; 260, § 1º, do Regimento Interno do Tribunal de Contas da União, ante as razões expostas pelo Relator, em:
9.1. considerar ilegais os atos iniciais de concessão de aposentadoria dos senhores José Edson Coli Dias (CPF: XXX.933.806-XX) e José Vicente Goulart (CPF: XXX.404.566-XX) , negando-lhes os respectivos registros; 
9.2. dispensar a devolução dos valores indevidamente recebidos de boa-fé até a data da ciência deste Acórdão, com base no Enunciado 106 da Súmula da Jurisprudência do TCU; 
9.3. determinar à Universidade Federal de Itajubá (Unifei) , com base no art. 45 da Lei 8.443/1992, que:
9.3.1. faça cessar, no prazo de 15 (quinze) dias, contado a partir da ciência deste Acórdão, os pagamentos decorrentes dos atos impugnados, sob pena de responsabilidade solidária da autoridade administrativa omissa, excluindo a rubrica "82375 VENC.BAS.COMP.ART.15 L11091/05", no valor de R$ 103,71, dos proventos do Sr. José Edson Coli Dias, comunicando ao TCU, no prazo de 15 (quinze) dias, as providências adotadas, nos termos dos arts. 262, caput, do Regimento Interno do TCU e 8º, caput, da Resolução-TCU 206/2007;
9.3.2. exclua o tempo insalubre de 1 ano, 5 meses e 10 dias exercido no regime estatutário e o tempo de 2 anos, 2 meses e 13 dias de serviço prestado à Prefeitura Municipal de Carmo de Minas/MG, sem a certidão de tempo de serviço do INSS, do tempo total do inativo José Edson Coli Dias, o que faz com que reste o tempo para a aposentadoria de 31 anos, 7 meses e 24 dias, esclarecendo-o que terá duas possibilidades, que decorrem das irregularidades na contagem do tempo de serviço: retornar à atividade para complementar o tempo faltante; manter-se aposentado, por idade, com proventos calculados pela média das remunerações;
9.3.3. exclua o tempo insalubre de 2 anos, 5 meses e 12 dias exercido no regime estatutário e o tempo de 4 meses e 15 dias de serviço prestado na iniciativa privada concomitante com o exercido na Unifei, do tempo total do inativo José Vicente Goulart, o que faz com que reste o tempo para a aposentadoria de 32 anos, 3 meses e 13 dias, esclarecendo-o que terá duas possibilidades, que decorrem das irregularidades na contagem do tempo de serviço: retornar à atividade para complementar o tempo faltante; manter-se aposentado, por idade, com proventos calculados pela média das remunerações;
9.3.4. emita novos atos de aposentadoria em favor de José Edson Coli Dias e José Vicente Goulart, livres das irregularidades apontadas, disponibilizando-os a este Tribunal, por meio do Sistema e-Pessoal, nos termos e prazos fixados na IN-TCU 78/2018;
9.3.5. informe aos interessados o teor deste Acórdão, encaminhando ao TCU, no prazo de 30 (trinta) dias, comprovante da data de ciência, nos termos do art. 4º, § 3º, da Resolução-TCU 170/2004 e art. 21, inciso I, da IN-TCU 78/2018;
9.4. dar ciência deste Acórdão ao órgão responsável pela concessão, informando que o teor integral poderá ser obtido no endereço eletrônico www.tcu.gov.br/acordaos;
9.5. restituir os autos à Sefip, para que monitore o cumprimento das determinações constantes do item 9.3 supra, e represente ao TCU em caso de não cumprimento das providências determinadas.

Atos de aposentadorias.

Segunda Câmara

Universidade Federal de Itajubá (Unifei).

3. Interessados/Responsáveis:
3.1. Interessados: José Edson Coli Dias (CPF: XXX.933.806-XX); José Vicente Goulart (CPF: XXX.404.566-XX).

13.1. Ministros presentes: Ana Arraes (Presidente), Augusto Nardes, Aroldo Cedraz e Raimundo Carreiro (Relator).
13.2. Ministros-Substitutos presentes: Marcos Bemquerer Costa e André Luís de Carvalho.

ACORDAO-COMPLETO-2468583

Acórdão 7604/2021 - Segunda Câmara

RAIMUNDO CARREIRO

Inicialmente, registro que atuo no presente processo por ter sido sorteado, conforme termo de sorteio à peça 1.
2.	Adoto como Relatório, a instrução feita no âmbito da Sefip (peça 6) , a qual obteve a concordância do Diretor (peça 7) , bem assim do Representante do Ministério Público junto ao TCU, Procurador Júlio Marcelo de Oliveira (peça 8) .
"INTRODUÇÃO
1.	Trata-se de atos iniciais de concessão de aposentadoria de Jose Edson Coli Dias e Jose Vicente Goulart, ex-servidores da Universidade Federal de Itajubá - Unifei.
2.	Os atos foram submetidos, para fim de registro, à apreciação do Tribunal de Contas da União (TCU) , de acordo com o art. 71, inciso III, da Constituição Federal. O cadastramento e a disponibilização ao TCU ocorreram por intermédio do Sistema de Apreciação e Registro de Atos de Admissão e Concessões, na forma dos arts. 2º, caput e incisos I a VI, e 4º, caput, da Instrução Normativa-TCU 78/2018.
EXAME TÉCNICO
Das constatações
3.	Do exame dos presentes atos, verificou-se que o parecer do Controle Interno foi pela ilegalidade, em razão das seguintes irregularidades: 
a) averbação indevida de tempo de serviço estatutário, amparado por Mandado de Injunção, prestado sob condições especiais e convertido em tempo comum, em ambos os atos;
b) ausência de certidão original de tempo de serviço do INSS e a averbação de tempo da iniciativa privada concomitante com o exercício do cargo na Universidade, no ato de Jose Vicente Goulart;
c) ausência de certidão de tempo de serviço do INSS comprovando a contribuição do período em que prestou serviços na Prefeitura Municipal de Carmo de Minas/MG, no ato de Jose Edson Coli Dias.
4.	Constatou-se, ainda, do exame do ato de Jose Edson Coli Dias e da ficha financeira extraída do Siape (peça 2) , a continuidade do pagamento da rubrica "82375 VENC.BAS.COMP.ART.15 L11091/05", no valor de R$ 103,71, sem a absorção correta, nos termos dos parágrafos 2º e 3º do art. 15 da Lei 11.091/2005.
Da aposentadoria de Jose Vicente Goulart
5.	O interessado se aposentou em 2/4/2012, contando 35 anos, 1 mês e 10 dias de tempo de serviço/contribuição, com proventos integrais e fundamento legal do art. 3º da EC 47/2005.
6.	Desse tempo total, consta a averbação de 2 anos, 5 meses e 12 dias de tempo insalubre exercido no período de 23/10/1991 a 30/11/1997, amparado por Mandado de Injunção e pela ON/SRH n. 10/2010. Também consta a averbação de 4 meses e 15 dias de tempo de serviço prestado na iniciativa privada concomitante com o exercício do cargo na Universidade, no período de 24/1/2000 a 8/6/2000, sem a certidão original do INSS. Ambos os tempos são considerados ilegais pelo TCU e não podem ser computados para fins de inativação.
Do tempo insalubre
7.	A contagem ponderada de tempo insalubre relativo a períodos anteriores ao advento da Lei 8.112/1990 é reconhecida por este Tribunal. Todavia, no que se refere a períodos posteriores ao advento dessa lei, esta Corte de Contas entente que carece de amparo legal, haja vista a falta de edição de lei complementar que regulamente o art. 40, § 4º, III, da Constituição Federal. 
8.	Após decidir diversas ordens injuncionais, o Supremo Tribunal Federal (STF) editou a Súmula Vinculante 33, onde se resolveu a questão da mora legislativa quanto ao disposto do art. 40, § 4º, III, da Constituição Federal. 
9.	Com a edição da Súmula Vinculante 33, aplica-se ao servidor público, no que couber, as regras do regime geral da previdência social sobre aposentadoria especial de que trata o artigo 40, § 4º, inciso III, da Constituição Federal, até a edição de lei complementar específica. 
10.	O STF já decidiu que a concessão de aposentadoria especial prevista no art. 40, § 4º da Constituição Federal, não garante a contagem ponderada de tempo de serviço diferenciada ao servidor público, mas tão somente o efetivo gozo da aposentadoria especial: 
Conversão de tempo especial em comum e Súmula Vinculante 33 
"Saliente-se, ademais, que a Súmula Vinculante 33 apenas garantiu aos servidores públicos o direito de aposentadoria especial, mas não a conversão do tempo de serviço especial em comum. Confira-se a redação do enunciado: (...) 
De fato, o Supremo Tribunal Federal, por reiteradas vezes, em sede de mandado de injunção (em que se firmou o entendimento consubstanciado na Súmula Vinculante 33) , se pronunciou acerca da ilegitimidade da utilização dessa via processual com o fim de se obter desde logo a contagem diferenciada de tempo de serviço para servidores públicos." ARE 793.144 ED-segundos, Relator Ministro Teori Zavascki, Segunda Turma, julgamento em 30.9.2014, DJe de 13.10.2014. 
Mandado de injunção e contagem diferenciada de tempo 
"Com efeito, a jurisprudência dessa Corte assentou o não cabimento de mandado de injunção que visa a contagem diferenciada e posterior averbação de tempo do serviço prestado em condições especiais, uma vez que não há previsão constitucional da referida contagem." MI 1.278 AgR, Relator Ministro Gilmar Mendes, Tribunal Pleno, julgamento em 30.4.2014, DJe de 19.5.2014. 43. 
11.	Portanto, verifica-se que o STF já decidiu que não há previsão constitucional para contagem diferenciada de tempo de serviço/contribuição, mas tão somente o direito à aposentadoria especial. 
12.	Ademais, verifica-se que o interessado se aposentou com fundamento no art. 3º, da EC 47/2005, ou seja, não se trata de aposentadoria especial disposta no art. 40, § 4º, da Carta Magna, que está regulamentada pela Sumula Vinculante 33 do STF. 
13.	Assim, excluindo-se 2 anos, 5 meses e 12 dias de tempo insalubre no regime estatutário e 4 meses e 15 dias de tempo prestados na iniciativa privada concomitante com o exercido na Unifei, restam ao inativo o tempo de 32 anos, 3 meses e 13 dias para sua aposentação, que não é suficiente para se manter aposentado com proventos integrais, podendo retornar à atividade ou manter-se aposentado, por idade, com proventos calculados pela média das remunerações.
Da aposentadoria de Jose Edson Coli Dias
14.	O interessado se aposentou em 2/4/2012, contando 35 anos, 3 meses e 17 dias de tempo de serviço/contribuição, com proventos integrais e fundamento legal do art. 3º da EC 47/2005.
15.	Desse tempo total, consta a averbação de 1 ano, 5 meses e 10 dias de tempo insalubre exercido no período de 3/4/2008 a 26/11/2011, amparado por Mandado de Injunção e pela ON/SRH n. 10/2010. Também consta a averbação de 2 anos, 2 meses e 13 dias de tempo de serviço prestado à Prefeitura Municipal de Carmo de Minas/MG, no período de 1º/2/1978 a 14/4/1980, sem a certidão original do INSS. Ambos os tempos são considerados ilegais pelo TCU e não podem ser computados para fins de inativação.
16.	Em relação ao tempo insalubre, cabe aqui a mesma argumentação exposta nos itens 7 a 12 desta instrução, que se deixa de repetir em obediência ao princípio da economia processual.
17.	Assim, excluindo-se 1 ano, 5 meses e 10 dias de tempo insalubre no regime estatutário e 2 anos, 2 meses e 13 dias de tempo de serviço prestado à Prefeitura Municipal de Carmo de Minas/MG, sem a certidão de tempo de serviço do INSS, restam ao inativo o tempo de 31 anos, 7 meses e 24 dias para sua aposentação, que não é suficiente para se manter aposentado com proventos integrais, podendo retornar à atividade ou manter-se aposentado, por idade, com proventos calculados pela média das remunerações.
Da parcela complementar prevista no art. 15 da Lei 11.091/2005 - VBC
18.	Outra irregularidade detectada no ato de Jose Edson Coli Dias foi a continuidade do pagamento indevido da rubrica "82375 VENC.BAS.COMP.ART.15 L11091/05", no valor de R$ 103,71, a qual, sem a devida absorção, é tida como pagamento irregular pelo TCU.
19.	A parcela "VENC. BAS. COMP. ART. 15 L. 11.091/05" refere-se à parcela complementar da remuneração prevista no art. 15 da Lei 11.091/2005, que dispôs sobre o Plano de Carreira dos Cargos Técnico-Administrativos em Educação, no âmbito das Instituições Federais de Ensino. O dispositivo é transcrito parcialmente a seguir:
Art. 15. O enquadramento previsto nesta Lei será efetuado de acordo com a Tabela de Correlação, constante do Anexo VII desta Lei.
§ 1o. O enquadramento do servidor na Matriz Hierárquica será efetuado no prazo máximo de 90 (noventa) dias após a publicação desta Lei, observando-se: 
 (...)	
§ 2o. Na hipótese de o enquadramento de que trata o § 1o deste artigo resultar em vencimento básico de valor menor ao somatório do vencimento básico, da Gratificação Temporária - GT e da Gratificação Específica de Apoio Técnico-Administrativo e Técnico-Marítimo às Instituições Federais de Ensino - GEAT, considerados no mês de dezembro de 2004, proceder-se-á ao pagamento da diferença como parcela complementar, de caráter temporário.
 (...) 
§ 3o. A parcela complementar a que se refere o § 2o deste artigo será considerada para todos os efeitos como parte integrante do novo vencimento básico, e será absorvida por ocasião da reorganização ou reestruturação da carreira ou tabela remuneratória, inclusive para fins de aplicação da tabela constante do Anexo I-B desta Lei.   
 (...) (grifos) .
20.	Essa parcela complementar, portanto, deveria ser absorvida pelos reajustes posteriores. 
21.	Contudo, os arts. 13 da Lei 11.784/2008 e 43 da Lei 12.772/2012 vedaram essa absorção pelos aumentos promovidos por essas leis (escalonados entre maio de 2008 e julho de 2010 e entre março de 2013 e março de 2015) :
Art. 13.  A parcela complementar de que tratam os §§ 2o e 3o do art. 15 da Lei nº 11.091, de 12 de janeiro de 2005, não será absorvida por força dos aumentos remuneratórios decorrentes das alterações realizadas na Lei no 11.091, de 12 de janeiro de 2005, em virtude das alterações impostas pelos arts. 12 e 15 desta Lei (Lei 11.784/2008) .
Art. 43.  A parcela complementar de que tratam os §§ 2o e 3o do art. 15 da Lei no 11.091, de 2005, não será absorvida por força dos aumentos remuneratórios com efeitos financeiros no período de 2013 a 2015 (Lei 11.772/2012) .
22.	Cabe considerar que a tabela atualmente vigente foi aprovada pela Lei 12.772/2012. Isso considerado, a vedação de absorção pelos reajustes trazidos pelas Leis 11.784/2008 e 12.772/2012 implica, necessariamente, o seguinte: da sua criação até hoje, a única possibilidade de absorção da parcela complementar foi quando da aplicação da tabela do Anexo I-B da Lei 11.091/2005.
23.	Assim, para verificar a regularidade do pagamento dessa parcela complementar, cabe verificar: 
	a) se a criação da parcela complementar, incluída na ficha financeira de maio de 2005, observou a fórmula de cálculo estabelecida no art. 15, § 2º, da Lei 11.091/2005 (parcela complementar = provento básico de maio de 2005 - provento básico de dezembro de 2004 - GT - GEAT) ;
b) se foi correta a absorção quando da aplicação da tabela do Anexo I-B da Lei 11.091/2005, na forma do art. 15, § 3º, da Lei 11.091/2005.
24.	O quadro a seguir permite maior clareza nessa verificação.
Jose Edson Coli Dias
	Mês/ano
	Provento básico (R$) 
	GT (R$) 
	GEAT (R$) 
	Parcela complementar (R$) 
	Soma (R$) 

	12/2004
	1.752,74
	262,91
	265,00
	-
	2.280,65

	05/2005
	1.807,66
	-
	-
	472,94
	2. 280,60

	01/2006
	2.176,89
	-
	-
	103,71
	2. 280,60

	12/2007
	2.255,26
	-
	-
	103,71
	2.358,97

	04/2008
	2.336,45
			103,71
	2.440,16

25.	No caso concreto, há que se verificar se a parcela complementar paga atualmente ao Sr. Jose Edson Coli Dias, no valor de R$ 103,71, corresponde ao resíduo existente na data da publicação da MP 431, de 14/5/2008, que interrompeu a absorção da referida parcela.
26.	 De acordo com o § 2º do art.15 da Lei 11.091/2005, o valor inicial da rubrica "82375 VENC.BAS.COMP.ART.15 L11091/05" deve ser igual ao somatório do vencimento básico, da Gratificação Temporária - GT e da Gratificação Específica de Apoio Técnico-Administrativo e Técnico-Marítimo às Instituições Federais de Ensino - GEAT, considerados no mês de dezembro de 2004, subtraindo-se desse resultado o vencimento básico no momento do enquadramento previsto pela mesma lei.
27.	Dados extraídos do Siape indicam que em dezembro de 2004, seu provento básico, acrescido da GT e da GEAT, era de R$ 2.280,65.
28.	Em maio de 2005 (mês da implantação dos novos valores fixados pela Lei 11.091/2005) , o vencimento básico do cargo do servidor foi alterado para R$ 1.807,66, mais a parcela relativa ao vencimento básico complementar da Lei 11.091/2005 (VBC) no valor de R$ 472,94, totalizando R$ 2.280,60, o que demonstra a regularidade do valor inicial da rubrica. A diferença de R$ 0,05 refere-se a arredondamento de valores. 
29.	Em janeiro de 2006, o vencimento básico passou a R$ 2.176,89 e a rubrica relativa ao vencimento básico complementar foi reduzida para R$ 103,71, totalizando R$ 2.280,60, estando, portanto, de acordo com o disposto no art. 15 da Lei 11.091/2005.
30.	Em dezembro de 2007, o vencimento básico do inativo foi majorado para R$ 2.255,26, entretanto ele continuou recebendo a rubrica Siape "82375 VENC.BAS.COMP.ART.15 L11091/05", no valor inalterado de R$ 103,71. Assim, para permanecer de acordo com o disposto no art. 15 da Lei 11.091/2005, o VBC deveria ter sido reduzido para R$ 25,34, o que, todavia, não aconteceu.
31.	Em abril de 2008, com a edição do "regulamento específico" (cf. art. 15, § 4º) , deu-se a efetivação do enquadramento por nível de capacitação, previsto no inciso III do art. 26 da Lei, enquadramento esse que encerrou a implantação gradual do plano de carreira e, por força do art. 15, § 3º, da norma, também deveria ensejar a absorção da parcela complementar. E esse também é o entendimento do Tribunal (Acórdão 2069/2017-TCU-Primeira Câmara, de relatoria do Ministro Benjamin Zymler) .
32.	O primeiro acréscimo subsequente, já sem impacto sobre a parcela complementar, apenas ocorreu com a edição da Lei 11.784/2008, cujos efeitos financeiros tiveram início em maio/2008.
33.	Assim, em abril de 2008, o vencimento básico do ex-servidor subiu para R$ 2.336,45, entretanto ele continuou recebendo a rubrica Siape "82375 VENC.BAS.COMP.ART.15 L11091/05", no valor inalterado de R$ 103,71. Houve um incremento de R$ 81,19 no vencimento básico, valor suficiente para absorver totalmente o vencimento básico complementar. Portanto, não há resíduo do vencimento complementar a ser pago ao Sr. Jose Edson Coli Dias.
34.	Diante disso, cabe proposta de ilegalidade do ato, com determinação à Unifei para que exclua a parcela em questão.
CONCLUSÃO 
35.	Em razão do exposto, e tendo em vista as análises realizadas nos atos de concessão de aposentadoria de Jose Edson Coli Dias e Jose Vicente Goulart, esta Unidade Técnica considera que os atos em tela devem ser considerados ilegais com negativa de registro por esta Egrégia Corte.
PROPOSTA DE ENCAMINHAMENTO
36.	Ante o exposto, e com base nos arts. 71, inciso III, da Constituição Federal; 1º, inciso V, e 39, inciso II, da Lei 8.443/1992; 260, § 1º, do Regimento Interno do Tribunal de Contas da União, propõe-se:
a) considerar ILEGAIS e recusar o registro dos atos iniciais de concessão de aposentadoria de Jose Vicente Goulart (CPF: XXX.404.566-XX) e Jose Edson Coli Dias (CPF: XXX.933.806-XX) ; 
b) dispensar a devolução dos valores indevidamente recebidos até a data da ciência do acórdão que vier a ser prolatado, com base no Enunciado 106 da Súmula da Jurisprudência do TCU;
	c) determinar à Universidade Federal de Itajubá, com base no art. 45 da Lei 8.443/1992, que:
c.1) faça cessar os pagamentos decorrentes dos atos impugnados, excluindo a rubrica "82375 VENC.BAS.COMP.ART.15 L11091/05", no valor de R$ 103,71, dos proventos de Jose Edson Coli Dias, comunicando ao TCU, no prazo de quinze dias, as providências adotadas, nos termos dos arts. 262, caput, do Regimento Interno do TCU e 8º, caput, da Resolução-TCU 206/2007;
c.2) esclareça aos interessados que deverão retornar à atividade ou manter-se aposentados, por idade, com proventos calculados pela média das remunerações;
c.3) informe aos interessados o teor do acórdão que vier a ser prolatado, encaminhando ao TCU, no prazo de trinta dias, comprovante da data de ciência pelos interessados, nos termos do art. 4º, § 3º, da Resolução-TCU 170/2004, alertando-os de que o efeito suspensivo proveniente de eventual interposição de recurso junto ao TCU não os exime da devolução dos valores indevidamente percebidos após a notificação, em caso de não provimento desse recurso."
	É o relatório.

não há

Procurador Júlio Marcelo de Oliveira.

PESSOAL. ATOS DE CONCESSÃO DE APOSENTADORIA. CONTAGENS IRREGULARES DE TEMPO INSALUBRE NOS DOIS ATOS. CONTINUIDADE DO PAGAMENTO, EM UM DOS ATOS, DE RUBRICA QUE JÁ DEVERIA TER SIDO ABSORVIDA PELOS AUMENTOS POSTERIORES ADVINDOS DO PLANO DE CARREIRA DA CATEGORIA. DESNECESSIDADE DE PROMOÇÃO DE OITIVAS, POIS OS ATOS FORAM REMETIDOS AO TCU HÁ MENOS DE CINCO ANOS (2016). ILEGALIDADE DE ATOS E NEGATIVA DE REGISTROS. DISPENSA DO RESSARCIMENTO DOS VALORES INDEVIDAMENTE RECEBIDOS DE BOA-FÉ. DETERMINAÇÕES À UNIDADE JURISDICIONADA. MONITORAMENTO. CIÊNCIA AOS INTERESSADOS.

APOSENTADORIA (APOS)

Secretaria de Fiscalização de Pessoal (SEFIP).

Em exame atos iniciais de concessão de aposentadoria dos senhores José Edson Coli Dias e José Vicente Goulart, ex-servidores da Universidade Federal de Itajubá/MG (Unifei) .
2.	Os atos foram submetidos à apreciação do Tribunal de Contas da União, para fins de registro, de acordo com o art. 71, inciso III, da CF/88. O cadastramento e a disponibilização ao TCU ocorreram por intermédio do Sistema de Apreciação e Registro de Atos de Admissão e Concessões (Sisac) .
3.	O Controle Interno, ao examinar os presentes atos, posicionou-se pela ilegalidade, em razão das irregularidades abaixo descritas: 
"a) averbação indevida de tempo de serviço estatutário, amparado por Mandado de Injunção, prestado sob condições especiais e convertido em tempo comum, em ambos os atos;
b) ausência de certidão original de tempo de serviço do INSS e a averbação de tempo da iniciativa privada concomitante com o exercício do cargo na Universidade, no ato de Jose Vicente Goulart;
c) ausência de certidão de tempo de serviço do INSS comprovando a contribuição do período em que prestou serviços na Prefeitura Municipal de Carmo de Minas/MG, no ato de Jose Edson Coli Dias."
4.	No âmbito da Unidade Técnica (peças 6 e 7) , também foram constatadas irregularidades em relação aos dois atos, conforme veremos nas linhas adiante, o que motivou que o representante do Ministério Público junto ao TCU, Procurador Júlio Marcelo de Oliveira concordasse com a proposta de encaminhamento da Unidade Técnica (peça 8) . 
I
Ato de aposentadoria do Sr. José Edson Coli Dias
5.	Com base na Ficha Financeira extraída do Siape (peça 2) , a Sefip verificou a continuidade do pagamento da rubrica "82375 VENC.BAS.COMP.ART.15 L11091/05", no valor de R$ 103,71, sem a absorção correta, nos termos dos parágrafos 2º e 3º do art. 15 da Lei 11.091/2005.
6.	Constatou, outrossim, que o interessado se aposentou em 2/4/2012, contando 35 anos, 3 meses e 17 dias de tempo de serviço/contribuição, com proventos integrais (art. 3º da EC 47/2005) . Conforme destacou a Sefip, no período total foram incluídos tempos que não podem ser computados para fins de inativação. São eles:
a) 1 ano, 5 meses e 10 dias ¿ tempo insalubre, no regime estatutário, exercido no período de 3/4/2008 a 26/11/2011 e amparado por Mandado de Injunção e pela ON/SRH 10/2010;
b) 2 anos, 2 meses e 13 dias ¿ tempo de serviço prestado à Prefeitura Municipal de Carmo de Minas/MG, no período de 1º/2/1978 a 14/4/1980, sem a certidão original do INSS. 
7.	Em relação ao tempo insalubre, a Unidade Técnica deixa assente que a contagem ponderada de períodos anteriores ao advento da Lei 8.112/1990 é reconhecida pelo TCU. Contudo, após o advento dessa Lei, o entendimento que vigora é o de que a contagem ponderada carece de amparo legal, diante da falta de regulamentação do art. 40, § 4º, III, da Constituição Federal, por meio de Lei Complementar. 
8.	Rememora que o Supremo Tribunal Federal (STF) , chamado a se manifestar sobre a omissão legislativa, emitiu a Súmula Vinculante 33, por intermédio da qual restou estabelecido que as regras do Regime Geral da Previdência Social sobre aposentadoria especial de que trata o artigo 40, § 4º, inciso III, da Constituição Federal aplicam-se, no que couber, ao servidor público. Assim, a Súmula garantiu aos servidores públicos, apenas, o direito de aposentadoria especial, mas não de conversão do tempo de serviço especial em comum.
9.	Com a exclusão de 1 ano, 5 meses e 10 dias de tempo insalubre e de 2 anos, 2 meses e 13 dias de tempo de serviço prestado à Prefeitura de Carmo de Minas/MG, o inativo fica com o tempo reduzido para 31 anos, 7 meses e 24 dias, o qual é insuficiente para sua aposentação com proventos integrais. Assim, restam duas alternativas: retornar à atividade; manter-se aposentado, por idade, com proventos calculados pela média das remunerações.
10.	Em relação à parcela complementar prevista no art. 15 da Lei 11.091/2005, como visto, foi detectado o pagamento indevido da rubrica "82375 VENC.BAS.COMP.ART.15 L11091/05", no valor de R$ 103,71, situação tida como irregular pelo TCU. Esse valor já deveria ter sido absorvido por reajustes posteriores após o advento do Plano de Carreira dos Cargos Técnico-Administrativos em Educação, no âmbito das Instituições Federais de Ensino. Conforme o artigo 15, §3º, da mencionada Lei a parcela complementar deveria ser considerada como parte integrante do novo vencimento básico e seria absorvida por ocasião da reorganização ou reestruturação da carreira ou tabela remuneratória.   
11.	A Sefip, ao avaliar a evolução legislativa do tema e suas repercussões sobre a situação concreta do ex-servidor, fez o seguinte estudo:
¿ Os artigos 13 da Lei 11.784/2008 e 43 da Lei 12.772/2012 vedaram a absorção pelos aumentos promovidos por essas leis (escalonados entre maio de 2008 e julho de 2010 e entre março de 2013 e março de 2015) ;
¿ Considerando a tabela atualmente vigente, aprovada pela Lei 12.772/2012, e a vedação de absorção, a única possibilidade de absorção da parcela complementar foi quando da aplicação da tabela do Anexo I-B da Lei 11.091/2005;
¿ Para verificar a regularidade do pagamento da parcela complementar, observaram-se os seguintes requisitos: a) se a criação da parcela complementar, incluída na ficha financeira de maio de 2005, observou a fórmula de cálculo estabelecida no art. 15, § 2º, da Lei 11.091/2005 (parcela complementar = provento básico de maio de 2005 - provento básico de dezembro de 2004 - GT - GEAT) ; b) se foi correta a absorção quando da aplicação da tabela do Anexo I-B da Lei 11.091/2005, na forma do art. 15, § 3º, da Lei 11.091/2005. Para isso, foi elaborado o seguinte quadro:
José Edson Coli Dias
	Mês/ano
	Provento básico (R$) 
	GT (R$) 
	GEAT (R$) 
	Parcela complementar (R$) 
	Soma (R$) 

	12/2004
	1.752,74
	262,91
	265,00
	-
	2.280,65

	05/2005
	1.807,66
	-
	-
	472,94
	2. 280,60

	01/2006
	2.176,89
	-
	-
	103,71
	2. 280,60

	12/2007
	2.255,26
	-
	-
	103,71
	2.358,97

	04/2008
	2.336,45
			103,71
	2.440,16

¿ Ao examinar se a parcela complementar, atualmente paga ao Sr. José Edson Coli Dias, no valor de R$ 103,71, corresponde ao resíduo existente na data da publicação da MP 431/2008, que interrompeu a absorção da referida parcela, observou-se no Siape que em dezembro de 2004 o provento básico acrescido da GT e da GEAT, era de R$ 2.280,65. Em maio de 2005 (implantação dos novos valores da Lei 11.091/2005) , o vencimento básico do cargo do servidor foi alterado para R$ 1.807,66, o que demandou, conforme a Lei 11.091/2005, a incorporação da parcela de vencimento básico complementar (VBC) no valor de R$ 472,94, totalizando R$ 2.280,60. Há, portanto, regularidade do valor inicial da rubrica mostrada na tabela;
¿	A tabela acima também mostra que em jan/2006 o vencimento básico passou a R$ 2.176,89, o que reduziu a rubrica de VBC para R$ 103,71, totalizando um provento básico no valor de R$ 2.280,60, em conformidade com o art. 15 da Lei 11.091/2005;
¿ Mostra, ademais, que em dez/2007 o vencimento foi majorado para R$ 2.255,26, mas ele continuou recebendo o mesmo valor de rubrica (R$ 103,71) . Ocorre que para manter coerência com o art. 15 da Lei 11.091/2005, o VBC teria que ser sido reduzido para R$ 25,34;
¿ Em abr/2008, com a edição do "regulamento específico" (cf. art. 15, § 4º) , efetivou-se o enquadramento por nível de capacitação (inc. III, art. 26 da Lei) . Com isso, além do encerramento da implantação gradual do plano de carreira (art. 15, § 3º) , também a parcela complementar deveria ter sido absorvida (cf. Acórdão 2.069/2017-TCU-1ªC, Relator Ministro Benjamin Zymler) ;
¿ O primeiro acréscimo subsequente, que não impactou a parcela complementar, deu-se com o advento da Lei 11.784/2008, com efeitos financeiros a partir de maio/2008. Com isso, em abril de 2008, o vencimento básico subiu para R$ 2.336,45, mesmo assim, o interessado continuou percebendo a rubrica questionada no valor inalterado de R$ 103,71. Ou seja, um incremento de R$ 81,19 no vencimento básico, seria suficiente para absorver todo o vencimento básico complementar, o que não ocorreu, na prática. Com isso, não há fundamento legal para a percepção de resíduo a título de vencimento complementar, o que implica na necessidade de determinar à Unifei que exclua a parcela em questão e de considerar o ato ilegal.
II
Ato de aposentadoria do Sr. José Vicente Goulart
12.	Constatou-se que o interessado se aposentou em 2/4/2012, com proventos integrais, quando contava com 35 anos, 1 mês e 10 dias de tempo de serviço/contribuição (art. 3º da EC 47/2005) . Nesse tempo total estão incluídos: 2 anos, 5 meses e 12 dias de tempo insalubre exercido no período de 23/10/1991 a 30/11/1997 (Mandado de Injunção e pela ON/SRH 10/2010) ; 4 meses e 15 dias de tempo de serviço prestado na iniciativa privada concomitante com o exercício do cargo na Universidade, no período de 24/1/2000 a 8/6/2000, sem a certidão original do INSS. A Sefip frisou, então, que esses tempos não podem ser computados para fins de inativação, uma vez que são considerados ilegais pelo TCU.
13.	Em relação ao tempo insalubre, relembra que: a contagem ponderada relativa a períodos anteriores ao advento da Lei 8.112/1990 é reconhecida por este Tribunal, mas que após isso o TCU entende que a contagem ponderada carece de amparo legal, haja vista a fata de regulamentação do art. 40, § 4º, III, da Constituição Federal, por meio de Lei Complementar; o STF, na Súmula Vinculante 33, garantiu apenas o direito de aposentadoria especial, mas não da conversão do tempo de serviço especial em comum. 
14.	Concretamente, como a aposentadoria se deu com base no art. 3º, da EC 47/2005, não sendo o caso de aposentadoria especial disposta no art. 40, § 4º, da Carta Magna, que está regulamentada pela Sumula Vinculante 33 do STF, ao excluirmos os 2 anos, 5 meses e 12 dias de tempo insalubre no regime estatutário e os 4 meses e 15 dias de serviço prestado na iniciativa privada concomitante com o exercido na Unifei, restam ao inativo o tempo de 32 anos, 3 meses e 13 dias, o qual é insuficiente para se manter aposentado com proventos integrais. Assim, tal como no caso do outro ato ora analisado, restam duas alternativas: retornar à atividade; aposentar-se, por idade, com proventos calculados pela média das remunerações.
III
15.	Passo a decidir.
16.	No caso do Sr. José Edson Coli Dias, os cálculos efetuados demonstraram, de forma clara, que o interessado não mais teria direito à percepção do Vencimento Básico Complementar (VBC) , haja vista a absorção do valor pela implantação gradual do plano de carreira da categoria. Portanto, o ato de concessão de aposentadoria deve ser julgado ilegal tanto pelo recebimento ilegal da parcela VBC, quanto pela contagem ponderada de tempo insalubre sem amparo legal, diante da falta de regulamentação do art. 40, § 4º, III, da Constituição Federal, por meio de Lei Complementar.  Assim, seu ato de concessão de aposentadoria deve ser considerado ilegal, com determinação à Universidade para que regularize as situações irregulares.
17.	Quanto ao Sr. José Vicente Goulart, vê-se que também houve contagem ponderada de tempo insalubre sem amparo legal, diante da falta de regulamentação do art. 40, § 4º, III, da Constituição Federal, por meio de Lei Complementar. A essa irregularidade soma-se outra: contagem como tempo de efetivo serviço do período de 4 meses e 15 dias na iniciativa privada, sem a emissão de certidão original do INSS, tempo de serviço também exercido na Unifei, no período de 24/1/2000 a 8/6/2000. Assim, seu ato de concessão de aposentadoria deve ser considerado ilegal, com determinação à Universidade para que regularize as situações irregulares.
18.	Por concordar com as análises ora efetuadas, adoto os exames efetuados pela Unidade Técnica especializada, que tiveram a anuência do Ministério Público de Contas, como minhas razões de decidir, vez que os atos de concessão de aposentadoria dos senhores José Edson Coli Dias e José Vicente Goulart não estão em condições de receberem a chancela de legalidade, por esta Egrégia Corte de Contas, cabendo as correspondentes negativas de registro, com determinação para que o órgão responsável emita novos atos, livres das irregularidades assinaladas.
19.	Finalmente, como os atos foram enviados ao TCU em 9/3/2016, portanto há menos de 5 (cinco) anos, pode ser apreciado sem a necessidade de prévia oitiva dos interessados, nos termos do Acórdão 587/2011-TCU-Plenário. Cabe, ademais, dispensar a devolução dos valores indevidamente recebidos de boa-fé, com base no Enunciado 106 da Súmula da Jurisprudência do TCU e fazer as determinações sugeridas pela Unidade Técnica.
20.	Diante das considerações aqui alinhadas, Voto por que esta Segunda Câmara adote a proposta de Acórdão que ora submeto à apreciação.
TCU, Sala das Sessões Ministro Luciano Brandão Alves de Souza, em 11 de agosto de 2020.
RAIMUNDO CARREIRO 
Relator